【裁判字號】    92,台上,705
【裁判日期】    920219
【裁判案由】    偽造文書
【裁判全文】
最高法院刑事判決                                九十二年度台上字第七○五號
    上  訴  人  甲○○
    選任辯護人  賈育民律師
右上訴人因偽造文書案件，不服台灣高等法院中華民國九十一年五月廿九日第二審判
決（九十年度上訴字第三二六六號，起訴案號：台灣台北地方法院檢察署八十八年度
偵字第四六六號），提起上訴，本院判決如左：
    主  文
上訴駁回。
    理  由
一行使變造私文書罪部分：
按刑事訴訟法第三百七十七條規定，上訴於第三審法院，非以判決違背法令為理由，
不得為之。是提起第三審上訴，應以原判決違背法令為理由，係屬法定要件。如果上
訴理由狀並未依據卷內訴訟資料，具體指摘原判決不適用何種法則或如何適用不當，
或所指摘原判決違法情事，顯與法律規定得為第三審上訴理由之違法情形，不相適合
時，均應認其上訴為違背法律上之程式，予以駁回。本件上訴人甲○○上訴意旨略稱
：(一)上訴人與徐煥鐘之妻顧碧蓉在中央信託局（下稱中信局）之服務台為鄰座，非至
親好友，徐煥鐘所經營之首華國際股份有限公司（下稱首華公司）自無可能將公司存
款之大、小印鑑章交由上訴人保管；縱確實有交付保管情事，亦會要求上訴人出具保
管條，以昭慎重，倘未要求上訴人出具，如何證明上訴人有保管印鑑之事？上訴人為
中信局職員，上班時間均需打卡，根本不可能「利用公餘之便為首華公司保管印鑑…
…處理業務」，倘首華公司確有每月支付三萬元聘僱上訴人為會計，何以不命告訴人
公司提出公司會計帳以資證明？原判決此部分認定，顯然違背經驗及論理法則。(二)原
判決認定上訴人變造中信局匯出匯款回條聯第四聯，以傳真方式交付徐煥鐘，告訴狀
亦為上開指稱，何以告訴人所提出之回條聯第四聯無列印傳真號碼？原判決此部分採
證亦違證據法則。(三)原判決附表二編號一至四、七至十二匯出匯款回條聯第四聯、匯
款結匯收據聯，所云經變造部分均非上訴人筆跡，與上訴人其他筆跡亦不相同，又未
經鑑定，如何證明係上訴人變造？編號七部分，其中收款人帳號所書寫的位置、匯款
人戶名、附言部分均有不同，而此等匯款聯屬於複寫式，不可能中信局所存的聯單上
有匯款人姓名及附言有記載，而告訴狀證六號第二頁卻無。另編號十二部分，若上訴
人代告訴人匯款，當然會在上班處所辦理，絕無理由前往板新分處為其辦理結匯手續
之理，此部分原判決自有證據之憑信性未加調查即予採用之違法。(四)原判決附表二編
號五、六部分，均認上訴人無變造文書行為，該二筆金額自非上訴人所侵占，原判決
予以計入上訴人侵占金額內，其認定之事實理由顯然矛盾。(五)告訴狀證一係告訴人公
司徐煥鐘持單據請上訴人就帳戶中所有交易列出明細表予以統計數額，並非對帳單，
原由上訴人分次計算寫在便條上，事後為告訴人剪貼影印，上訴人迭次請求告訴人提
出原件，檢察官及歷審均未加調查，復指為對帳單，此部分亦有判決不備理由之違法
。(六)告訴人所提出之證物均為影本，無一是正本，果上訴人為其記帳，帳簿何在？且
首華公司與中租迪和股份有限公司（下稱中租公司）往來八、九月，自始即有對帳單
，為何不調查二家公司內部帳冊、對帳單及中租迪和公司寄給首華公司帳單之地址？
原判決顯有不適用法則之違法。
惟查證據之取捨與其證明力之判斷，以及事實有無之認定，屬事實審法院之職權，苟
其取捨證據與判斷證據證明力並不違背經驗法則及論理法則，即不容任意指為違背法
令，而執為第三審適法之上訴理由。本件原判決認定上訴人有原判決事實欄所載之行
使變造私文書犯行，係以告訴人首華公司之指訴，並經證人徐煥鐘、張永昌、顧碧蓉
證述無異，復有上訴人親書之對帳資料單及如原判決附表二所示之變造單據影本、中
租公司應收帳款管理系統銷售商支付價金電腦撥款明細表、誠泰銀行支票存款對帳單
（摘要欄記載電匯）、交易明細查詢單、華信商業銀行忠孝分行存摺、世華聯合商業
銀行匯入匯款通知書或存根、合作金庫詹宋美娥及游耿聲活期儲蓄存款存摺、台中市
第十一信用合作社明細表、中央信託局匯款結匯收據、同局結購外匯或匯出交易申請
書、同局匯出匯款賣匯水單、同局外匯業務處賣匯水單，中央信託局國內銀行業務處
民國九十一年一月二十五日中銀存字第九一一○六○○三五八號函、九十一年三月六
日中銀存字第九一一○六○○八一○號函附匯款傳票影本、中央信託局板新分局九十
一年一月二十二日板發匯字第九一三三六○○一二八號函附賣匯水單正本在卷，而上
開對帳資料單上帳目均分別計算各部分之值及總和，相關數值均為正確，該對帳單如
非上訴人製作，何以數值總和均相符合？證人徐永昌亦證稱拿到對帳單後上訴人再將
水單拿到公司，伊即交付會計等語，證人吳樹蘭則證稱徐煥鐘先交付對帳單，說是李
小姐的，並要伊向李小姐拿水單，後水單等為徐永昌交付，均為傳真紙等語，益見該
對帳資料及如原判決附表二所示之匯出匯款回條聯第四聯、匯款結匯收據影本均係上
訴人交予告訴人公司核對。又證人徐煥鐘、顧碧蓉一致證稱上訴人介紹首華公司向中
租公司辦理票貼，故中租帳戶金錢匯出、匯入，均由上訴人辦理等，上訴人於第一審
則坦承有多次為首華公司調查匯款傳票，而該項「調查帳戶傳票」業務並非上訴人在
服務台為客戶服務之分內工作，有上訴人提出之外匯業務處服務台工作內容表在卷可
查，如上訴人未受僱辦理上開業務，何以會「多次」「無給」為告訴人代辦繁複之「
查帳、申請核對傳票」事務，況上訴人具狀自承告訴人公司所舉之如證四號第一頁、
第三頁、第四頁、第五頁、第六頁、第七頁、第八頁、第九頁、第十頁、第十一頁、
第十二頁、第十三頁、第十四頁、第十五頁、第十六頁、第十七頁、第十八頁、第十
九頁、第二十頁，證六號第一頁、第二頁、第三頁、第四頁；證八號第一頁、第二頁
，證三號第四頁、第五頁均為伊代填寫等語，足認上訴人代書寫之單據高達系爭帳戶
內幾近「全部」轉、匯款及提款單據，衡情若未受僱為告訴人公司辦理上開業務，豈
非與一般社會經驗及交易慣例有違？參諸被告親書對帳資料「支出」欄中第七項書明
「 210,000」之金額，與告訴代理人所稱：每月新台幣（以下同）三萬元之薪資，計
支付七個月等情相合，更足資相佐等證據，予以綜合判斷，認被告成立刑法第二百十
六條行使同法第二百十條之變造私文書罪，於法定刑內量處其刑，已詳敘其所憑之證
據及認定之理由，並一一指駁說明上訴人否認犯罪，所辯為卸責之詞，所為論斷，均
有卷存證據資料可資覆按，從形式上觀察，原判決此部分並無違背法令情形。關於上
訴意旨指摘部分：(一)原判決已詳為說明，依證人徐煥鐘、顧碧蓉證言，均指上訴人因
介紹首華公司向中租公司辦理票貼，遂將該票貼業務及帳戶交予上訴人辦理，上訴人
亦坦承多次為首華公司調查匯款傳票等，另代書寫之單據幾乎高達系爭帳戶內全部轉
、匯款及提款單據，對帳單內亦有「 210,000」之記載，據以認定首華公司以每月三
萬元僱用上訴人為會計工作，有如前述，該項說明及認定均係依卷內證據資料所為，
且受託保管印鑑，非必然立有書面保管條，原判決據以認定上訴人有受僱為會計並保
管首華公司印鑑章等，自無違背經驗及論理法則。況上訴人自承代書寫之單據眾多，
已逾正常受民眾請託代書情形，自無上訴人所稱「不可能『用公餘之便為首華公司保
管印鑑……處理業務』」可言，告訴人公司未再將公司印鑑章交予顧碧蓉保管，亦不
違情理。(二)原判決理由 (八）已詳予說明告訴人固指稱上訴人傳真其手寫之明細表二
紙云云，然與上訴人直接接觸之證人張永昌、徐煥鐘均證稱該傳真正本均係上訴人親
手交付公司職員，自應以證人所述為可採，告訴人前開指訴尚有誤會，上訴人指稱該
資料若為傳真，何以未有傳真號碼云云亦無足取，是此部分亦係依卷內證據所為認定
，並無違反證據法則之情形。(三)原判決理由 (二）已詳為說明原判決附表二編號一至
四、七至十二匯出匯款回條聯第四聯、匯款結匯收據聯均係上訴人交付予告訴人公司
，作為查核之用，再參酌中信局等檢送之單據等，據以認定該影本等確與實際匯款及
匯兌資料不符，係屬變造。該單據等既屬變造，筆跡非必即與變造人之原始筆跡一致
，編號七部分內容彼此間，或與中信局所存的聯單記載有異，亦屬當然。編號十二部
分，上訴人以何方式前往板新分處代為辦理結匯手續，則為另一問題，是該筆跡是否
確與上訴人之筆跡相符、有無送鑑定，均已不影響原判決之認定，此部分原判決亦無
「證據之憑信性未加調查即予採用之違法」。(四)原判決事實、理由欄已說明原判決附
表二編號五、六部分係屬虛列款項予以侵占而無變造文書問題，是上訴人有無侵占該
部分款項與其有無變造文書行為本屬二事，原判決此部分論斷，亦不生「事實理由顯
然矛盾」之問題。(五)原判決理由 (二）至已詳予說明上開對帳單上帳目均分別計
算各部分之數值及總和，相關數值均為正確等，據以指駁上訴人之辯解，且原判決亦
認上訴人所交付者即為影本，有如前述，原審未再命告訴人提出正本，亦不違反證據
法則，而首華公司既以上訴人保管之帳戶款項支付薪資，其內部帳冊即非當然有該部
分之記載。又本件原審既認依卷附證據資料已足為上訴人有罪之認定，原審未再就首
華公司、中租公司內部帳冊、對帳單及中租公司寄送帳單之地址為無益之調查，亦無
上訴人所指證據未予調查或判決不備理由之違法問題。本件上訴意旨置原判決所為明
白論斷於不顧，專憑其個人之意見，就原判決理由已經詳細說明之事項，及原審採證
認事之職權行使，漫事爭執，或稱原判決有不適用法則、證據未予調查、判決理由不
備等違法之情形，難認已符合首揭法定之第三審上訴要件。是上訴意旨所指摘原判決
違法情形，殊與法律規定得為第三審上訴理由之違法情形不相適合，衡以前述說明，
此部分上訴為違背法律上之程式，應予駁回。本件原審判決係於九十一年六月十日送
達於上訴人，上訴人誤認原判決不得上訴本院業已確定，於同月十九日向原審聲請再
審，有各該送達證書、聲請狀等附卷可證，顯見上訴人本意乃不服原判決，該再審之
聲請實為上訴無疑，自應由本院依此認係上訴期間內之上訴辦理，附此明。
二業務侵占罪部分：
按刑事訴訟法第三百七十六條所列各罪之案件，經第二審判決者，不得上訴於第三審
法院，法有明文。本件上訴人另牽連犯刑法第三百三十六條第二項業務侵占罪部分，
核屬刑事訴訟法第三百七十六條第三款之案件，依首開說明，既經第二審判決，自不
得上訴於第三審法院。縱此部分與行使變造私文書部分有方法結果之牽連關係，為裁
判上一罪，但行使變造私文書部分之上訴為不合法，本院應從程序上予以駁回，而無
從為實體上判決，對於此部分，亦無從適用審判不可分原則，為實體上審判，上訴人
竟復提起上訴，顯為法所不許，應予駁回。
據上論結，應依刑事訴訟法第三百九十五條前段，判決如主文。
中      華      民      國    九十二    年      二      月     十九     日
                              最高法院刑事第七庭
                                  審判長法官  張  信  雄
                                        法官  賴  忠  星
                                        法官  張  清  埤
                                        法官  呂  永  福
                                        法官  林  永  茂
      右正本證明與原本無異
                                              書  記  官
中      華      民      國    九十二    年      二      月    二十六    日


司法院資訊處製作；財團法人民間司法改革基金會備份。
